【裁判字號】    95,訴,23
【裁判日期】    950316
【裁判案由】    債務人異議之訴
【裁判全文】
臺灣板橋地方法院民事判決                95年度訴字第23號
原      告  丙○○
被      告  乙○○
上列當事人間債務人異議之訴事件，經本院於民國95年3 月2 日
言詞辯論終結，判決如下：
    主  文
本院九十四年度執字第八七三一號清償債務強制執行事件，所為
之強制執行程序應予撤銷。
訴訟費用由被告負擔。
    事實及理由
一、原告起訴主張：其簽發交予被告收執作為訴外人甲○○向被
    告按期還款憑證之如附表所示支票13紙，因未兌現，被告即
    據以向本院聲請核發92年度促字第72801 號及93年度促字第
    22731 號支付命令，嗣並以上開確定之支付命令為執行名義
    向本院聲請強制執行，經本院以94年度執字第8731號受理在
    案。惟上開執行名義成立後，其於民國94年10月21日委託甲
    ○○與被告協商，由甲○○給付新台幣（下同）35萬元及開
    立面額均為5 萬元之本票20張以代清償而取回系爭13紙支票
    ，故系爭支票債務已為消滅。詎被告迄仍不撤回本件強制執
    行程序，爰依強制執行法第14條第1 項規定提起本訴等情。
    其聲明為：如主文第1 項所示。
二、被告則以：其因將系爭13紙支票票據債務及執行費用之催討
    事宜委由訴外人國華徵信有限公司（國華公司）處理，故將
    系爭13紙支票、退票理由單及本件強制執行資料交付國華公
    司保管，其於委任書內載明同意被告先返還30萬元本金及5
    萬元已支付法院之費用，並於原告再還款50萬元後始同意撤
    銷本件強制執行。其之所以同意將系爭13紙支票交付甲○○
    ，只是請甲○○保管而已，並非同意系爭支票債務消滅，且
    其若同意系爭支票債務消滅，應會書立清償證明及撤拍同意
    書交予甲○○等語置辯。
三、原告主張其簽發交付被告收執之系爭13紙支票因未兌現，被
    告即據以向本院聲請核發支付命令，嗣並以上開確定之支付
    命令為執行名義向本院聲請強制執行，經本院號受理在案。
    而上開執行名義成立後，其於94年10月21日委託甲○○與被
    告協商，由甲○○給付35萬元及開立面額5 萬元之本票20張
    後取回系爭13紙支票之事實，業據提出本院92年度促字第72
    801 號及93年度促字第22731 號支付命令影本、系爭13紙支
    票影本（支票原本經當庭核閱與影本相符後發還）為證，並
    經本院依職權調取本院94年度執字第8731號清償債務強制執
    行事件卷宗核閱屬實，並為被告所不爭執，應信為真實。惟
    原告復主張系爭支票債務已因被告同意由甲○○給付35萬元
    及開立面額均為5 萬元之本票20張代償後消滅等情，則為被
    告所否認，並以前詞置辯。
四、本院審酌兩造攻防後，認本件爭點在於系爭支票債務是否於
    甲○○清償35萬元及被告同意由甲○○開立本人名義面額均
    為5 萬元之本票20張後為債之更改而消滅？茲論述如下：
（一）按債之內容變更，有僅發生不失同一性之債之變更者，亦
      得為債之更改，即使舊債關係消滅而成立新債關係。以契
      約為債之變更時，究為不失同一性之內容變更，抑為更改
      ，應依當事人之意思及變更之經濟的意義定之，倘於債之
      內容之給付發生重要部分之變更，依一般交易觀念已失債
      之同一性者，為債之要素有變更，即應認為債之更改（參
      見最高法院86台上字第2753號判決）。再按清償債務而對
      於債權人負擔新債務，有使舊債務消滅之意思表示者，該
      項意思表示，即為民法第320 條中除外規定所謂之「當事
      人另有意思表示」，其因此而成立之契約，稱之為更改，
      又清償既得由第3 人為之，是第3 人與債權人亦得訂立債
      之更改契約，合先指明。
（二）查：
    (一)證人甲○○於本院95年3 月2 日審理時證稱：「因為我欠
      被告錢，被告同意我分期給付，所以我才向原告借票做為
      我分期還款的擔保，系爭13張支票我沒有依約還款，所以
      被告拿系爭支票強制執行，事後我在94年10月21日與被告
      和解，我先支付35萬元現金給被告，並改開我自己的本票
      ，每月5 萬元共計100 萬元與被告委託人丁○○和解，所
      以原告的債務應該因為我的和解而不存在了，因為我有用
      我的本票債務償還被告的支票債務，且當時丁○○也將支
      票原本交給我了」、「實際上欠錢的人是我，系爭支票是
      用來擔保的而已。當時丁○○說要撤銷支票的強制執行，
      但是沒有撤銷，原告的房子繼續被拍賣，當然我無法依約
      履行每月支付5 萬元的承諾」等語，經核與原告主張系爭
      支票債務已因甲○○與被告間成立債之更改而消滅乙節相
      符。
    (二)至證人即被告代理人丁○○（任職於國華公司，為被告委
      託案之承辦人）雖於同日到庭證稱：「我是有與原告的委
      託人甲○○談，但是談的結果並不是如甲○○所說的那樣
      ，當時甲○○說和解的條件要先把系爭支票還給原告，但
      是我表示說系爭支票在債務還沒有還清之前不可能還給原
      告，因為甲○○當天很有誠意拿35萬元現金給我，我即表
      示同意系爭支票拿回去給原告保管而已，必須要等原告債
      務還清原本債務一半的時候，支票才會撤回強制執行，但
      是後來甲○○所交付其名義的本票都沒有兌現。當時甲○
      ○雖然用他名義開出的本票，但是（表示）每個月5 萬元
      實際上是由原告支付的，但實際上原告或甲○○都沒有支
      付」等語，然本院參諸系爭支票原係作為甲○○向被告按
      期還款之憑證，故甲○○亦在系爭支票上背書（上開事實
      為被告所不爭執，復經本院當庭審視系爭支票原本無誤）
      同為系爭支票之債務人，而丁○○於94年10月21日代理被
      告與甲○○洽談系爭支票債務清償事宜時，在甲○○清償
      35萬元及開立本人名義面額均為5 萬元之本票20紙（發票
      日自94年11月30日起至96年6 月底，每月1 張）付與收執
      後，即將系爭13紙支票返還甲○○等情，足認被告代理人
      丁○○確於甲○○清償部分債務後，同意另由甲○○自94
      年11月30日起按月負擔本票債務5 萬元為債之更改而消滅
      系爭支票債務無疑，是原告上開主張核屬有據。
四、末按「執行名義成立後，如有消滅或妨礙債權人請求之事由
    發生，債務人得於強制執行程序終結前，向執行法院對債權
    人提起異議之訴」，強制執行法第14條第1 項前段定有明文
    。查系爭支票債務於執行名義成立後已因部分清償及被告與
    甲○○間另立債之更改契約而消滅之事實，業經本院認定如
    前，揆諸上開法條規定，原告自得對被告提起異議之訴，以
    救濟之。
五、從而，原告依強制執行法第14條第1 項前段之規定，提起本
    件債務人異議之訴，請求撤銷本院94年度執字第8731號清償
    債務強制執行事件所為之強制執行程序，洵屬正當，應予准
    許。
據上論結，本件原告之訴為有理由，依民事訴訟法第78條，判決
如主文。
中    華    民    國    95    年    3     月    16    日
                  民事第二庭    法  官  古秋菊
以上正本係照原本作成
如對本判決上訴，須於判決送達後20日內向本院提出上訴狀
中    華    民    國    95    年    3     月    16    日
                            書記官  李錦輝
附表：
┌─────────────────────────────────────┐
│附表：                                                                    │
├───┬─────────┬───────────┬───────────┤
│編  號│發    票     日   │  金              額  │支  票  號  碼        │
│      │                  │   （ 新 臺 幣 ）     │                      │
├───┼─────────┼───────────┼───────────┤
│1     │91年10月30日      │100,000元             │ 0000000              │
├───┼─────────┼───────────┼───────────┤
│2     │91年12月30日      │100,000元             │ 0000000              │
├───┼─────────┼───────────┼───────────┤
│3     │92年2月28日       │100,000元             │ 0000000              │
├───┼─────────┼───────────┼───────────┤
│4     │92年4月30日       │100,000元             │ 0000000              │
├───┼─────────┼───────────┼───────────┤
│5     │92年6月30日       │100,000元             │ 0000000              │
├───┼─────────┼───────────┼───────────┤
│      │                  │                      │                      │
│6     │92年8月30日       │100,000元             │ 0000000              │      │
├───┼─────────┼───────────┼───────────┤
│7     │92年10月30日      │100,000元             │ 0000000              │
├───┼─────────┼───────────┼───────────┤
│8     │92年11月30日      │100,000元             │ 0000000              │
├───┼─────────┼───────────┼───────────┤
│9     │92年12月30日      │100,000元             │ 0000000              │
├───┼─────────┼───────────┼───────────┤
│10    │93年1月30日       │100,000元             │ 0000000              │
├───┼─────────┼───────────┼───────────┤
│11    │93年2月28日       │100,000元             │ 0000000              │
├───┼─────────┼───────────┼───────────┤
│12    │93年3月30日       │100,000元             │ 0000000              │
├───┼─────────┼───────────┼───────────┤
│13    │93年4月30日       │100,000元             │ 0000000              │
└───┴─────────┴───────────┴───────────┘


司法院資訊處製作；財團法人民間司法改革基金會備份。
